【裁判字號】    95,上更(一),21
【裁判日期】    950519
【裁判案由】    偽造文書
【裁判全文】
臺灣高等法院刑事判決              95年度上更(一)字第21號
上  訴  人
即  被  告  乙○○即許乙○○
                      號
選任辯護人  吳宏山律師
上列上訴人因偽造文書案件，不服臺灣臺北地方法院90年度訴字
第129號，中華民國91年4月30日第一審判決（起訴案號：臺灣臺
北地方法院檢察署89年度偵字第8358號），提起上訴，經判決後
，由最高法院發回更審，本院判決如下：
    主  文
原判決撤銷。
乙○○（即許乙○○）無罪。
    理  由
一、公訴意旨略以：被告乙○○（即許乙○○）於民國85年間，
    受甲○○之託向中國信託商業銀行申請信用卡，未經甲○○
    之同意，竟於87年6月5日逕以其名義為丙○○向中興商業銀
    行申請信用卡之連帶保證人，並以其交付之身分證、土地、
    建物權狀影本為證明文件，使不知名的人偽簽甲○○、丙○○之署押，及偽刻甲○○之印章（未扣案）蓋於上揭申請書
    上，足生損害於甲○○、丙○○及中興商業銀行，並意圖為
    自己不法之所有以丙○○名義盜刷該信用卡，並欠費未繳，
    因認被告許乙○○涉犯刑法第216條、第210條之行使偽造私
    文書罪嫌及同法第339條第1項詐欺取財罪嫌云云。
二、按犯罪事實應依證據認定之，無證據不得認定犯罪事實；又
    不能證明被告犯罪者，應諭知無罪之判決，刑事訴訟法第15
    4條第2項及第301條第1項分別定有明文。而所謂認定犯罪事
    實之證據，係指足以認定被告確有犯罪行為之積極證據而言
    ，該項證據自須適合於被告犯罪事實之認定，始得採為斷罪
    資料，如未能發現相當證據，或證據不足以證明，自不能以
    推測或擬制之方法，以為裁判之基礎（參照最高法院29年上
    字第3105號、40年臺上字第86號及30年上字第 816號判例）
    。
三、訊據上訴人即被告許乙○○矢口否認有上揭行使偽造私文書
    及詐欺取財犯行，辯稱：伊於85年間有代甲○○、丙○○向
    中國信託申請信用卡，但只有甲○○核准，而伊並非創景國
    際股份有限公司（已解散、停業，下稱創景公司）之會員，
    也沒有推銷該公司之產品，伊於 87年6月間並未以丙○○之
    名義向中興商業銀行申請信用卡及以甲○○為連帶保證人，
    伊所經營之名威生活館於85年12月間即辦理歇業，在87年初
    即移居臺北市工作，回到台南市○○路134號9樓之14住處僅
    係收受自己的信件，並未收取過丙○○及甲○○之信件，伊
    沒有冒刷丙○○之信用卡，伊從來沒有使用過信用卡云云。
    經查：
(一)於87年6月5日有以丙○○名義向中興商業銀行申請信用卡，
    暨於 87年6月17日有以甲○○名義擔任丙○○向中興商業銀
    行申請信用卡之連帶保證人等情，有中興銀行信用卡申請書
    、中興商業銀行信用卡連帶保證書、丙○○、甲○○之身分
    證影本、土地、建物所有權狀、飛訊實業社即丁○○出具之
    財政部台灣南區國稅局各類所得扣繳暨免扣繳憑單影本各一
    份在卷可參。惟訊據證人丙○○及告訴人甲○○分別否認有
    於上揭時地向中興商業銀行申請信用卡及擔任連帶保證人之
    情，並供稱互不認識云云，且證人丙○○亦否認有於飛訊實
    業社工作，而查飛訊實業社並向台南市稅捐稽徵處申請自86
    年11月7日至87年11月6日停業，有台南市稅捐稽徵處 90年5
    月29日九十南市稅工字第Ｏ六五Ｏ八三號函檢附飛訊實業社
    申請停業文件影本及飛訊實業社營利事業登記抄本等在卷可
    參（見原審卷 (一) 第152頁至154頁），又飛訊實業社86年
    度營利事業所得稅結算申報書及資產負債表各科目均載為零
    ，經財政部台灣省南區國稅局核定其營利事業所得稅通知書
    記載其營業及非營業並核定稅額均為零（見原審卷 (一) 第
    120頁至123頁），足證卷附該以飛訊實業社及負責人丁○○
    所出具所得稅扣繳暨免扣繳憑單，記明丙○○於 86年1月至
    12月份領取薪資 36萬5千元，應屬偽造，而上開以證人丙○○名義向中興銀行申請信用卡之中興銀行信用卡申請書，及
    以甲○○名義擔任丙○○向該銀行申請信用卡之連帶保證人
    之中興商業銀行信用卡連帶保證書，亦屬偽造，應堪認定，
    此被告亦不否認該二份文書係屬偽造。
(二)訊據被告乙○○一再否認有於87年間以證人丙○○名義向中
    興商業銀行申請信用卡之事實，並供稱於 85年7月間有代丙○○向中國信託銀行申請信用卡，丙○○有交給伊身分證影
    本，但沒有核准云云，至證人丙○○固於原審法院 91年3月
    28日審理時經檢察官及被告選任之辯護人交互詰問時證述：
    伊係於87年間因要出國到印尼而於出國前在被告開設在台南
    市○○路之名威生活館內填寫其姓名、出生年月日及身分證
    字號於被告交付其如卷附中興銀行信用卡申請書（併載創景
    公司專用）左側基本資料欄後，連同郵局存摺、印章、身分
    證影本一併交予被告委託其申請信用卡，此外該信用卡申請
    書上其他記載均非伊書寫，因伊不知申辦程序且相信被告向
    伊所言渠會負責辦理，故全交由被告辦理，伊僅委請被告辦
    理一次信用卡而已，嗣被告告訴伊信用卡未申請出來，伊亦
    從未見過卷附甲○○連帶保證書，亦不認識甲○○等語，惟
    查被告原於台南市○○路○段17號1樓經營之名威生活館於85
    年12月13日即辦理歇業，此有台南市政府建設局 90年6月18
    日 90南建局商字第02398號函檢附明威生活館營利事業登記
    抄本乙份在卷可參（見原審卷 (一) 娣181頁、第183頁），
    被告並提出由亞晨有限公司所出具其自87年2月28日至90年2
    月25日止在該公司任職之在職證明書乙份為證（見本院前審
    卷第 195頁），而證人即亞晨有限公司總經理林鳳珠於本院
    前審審理時並到庭證稱乙○○於 87年2月間到公司擔任約聘
    人員，兼差做業務，工作地點原在臺北市○○街的店，後來
    87年11月伊標到國防部福利總處，過了一段時間，伊就調他
    去那裡，約在 88年1月左右云云，是被告所辯伊所經營之名
    威生活館於85年12月間辦理歇業，並於87年初移居臺北市工
    作云云，尚非無據，則被告既於85年12月間即停止名威生活
    館之經營，證人丙○○又從何於87年間仍在被告經營之名威
    生活館，於被告交付之中興銀行信用卡申請書（併載創經公
    司專用）填寫其姓名、出生年月日及身分證字號，並交付其
    郵局存摺、印章及身分證影本予被告委請代為申請信用卡，
    且依證人丙○○所述其僅委請被告辦理一次信用卡之申請，
    而該次信用卡之請請經被告告知並未核准，此與被告所辯85
    年 7月間曾代丙○○向中國信託銀行身信用卡，丙○○曾交
    付身分證影本，但沒有核准等情大致相符，且若依證人丙○○所述於87年間在被告所交付之「中興銀行信用卡申請書」
    上填寫其姓名、出生年月日及身分證字號，併交付其郵局存
    摺、印章及身分證影本委請被告代為申請信用卡，被告就此
    亦無冒用證人丙○○之名義申請信用卡可言，是證人丙○○
    上揭所述，非無可能係於85年間委請被告向中國信託銀行申
    請信用卡之誤。
(三)證人丙○○於原審法院91年3月28日審理時證稱伊於85、6年
    間搬至西螺後，即未再碰見被告云云，雖證人丙○○仍設籍
    於台南縣永康市○○村○○○街168號3樓，迄至89年 4月12
    日始遷籍至雲林縣二崙鄉○○村○○鄰○○路65號之25，有證
    人丙○○之國民身分證影本及戶籍資料在卷可憑（見偵查卷
    第8頁），而依本件以證人丙○○名義於87年 6月5日向中興
    商業銀行申請信用卡時，在申請書上所填載之證人丙○○戶
    籍與現居地址均為「台南縣永康市○○村○○○街168號3樓
    」，而依證人即中興銀行信用卡部職員莊景霖於原審法院審
    理時證稱該銀行寄送信用卡予申請人，均係以掛號方式，向
    申請書上之地址為之云云（見原審卷 (一)第127頁），另經
    原審法院向中興銀行查詢丙○○信用卡寄送之地點結果，據
    該行覆函稱該信用卡係依申請書之記載寄至上址（見原審卷
    ( 二)第51頁），而查此與被告住居所所在之台南市○○路9
    樓之14，並無地緣關係，另依證人即台南市○○路大樓管理
    員蔡芳春於原審法院囑託台灣台南地方法院訊問時證稱丙○○及王惠芳的信都是寄到公園路134號9樓之14，信件也不少
    ，伊都把它放在該戶的信箱，乙○○住在134號9樓之14，約
    在89年 6月起未實際住該處，有時二、三個月返回繳納管理
    費及收信，如有限時掛號信伊即依其之吩咐通知前來具領云
    云（見原審卷 (二) 第105頁、第106頁），被告並無於該台
    南市○○路134號9樓之14代收丙○○之信件，而查被告於87
    年間並無住居於台南縣永康市，被告又如何預知丙○○有本
    件向中興商業銀行申請信用卡及該銀行寄送信用卡之時間，
    並預於上揭證人丙○○戶籍及現居地址所在處守候冒領該信
    用卡，且衡情若係被告冒用證人丙○○名義向中興商業銀行
    申請信用卡，於該信用卡申請書上，丙○○之戶籍地固應依
    檢附之國民身分證上所載填寫，惟其現居地則應係填載被告
    得收受該信用卡之地點，始符情理，然何以仍填載證人丙○○之戶籍地，而本件並無何積極證據足資證明係由被告收受
    該以證人丙○○名義申請之信用卡。另本件以丙○○名義申
    請信用卡之申請書，其上所填載丙○○之電話號碼「000000
    0 」，被告固供稱該電話係伊所租用云云，而該電話確係被
    告所租用，並有中華電信股份有限公司台南營運處90年 6月
    22日南服一（90）字第九OcＯ六ＯＯ四八九號函及附件電話
    客戶資料在卷可參（見原審卷 (一) 第169頁、第170頁），
    惟依被告供稱該電話係伊以前經營名威生活館所用，很多客
    戶均知該電話號碼云云，被告並於結束名威生活館營業時，
    將該號碼移機至台南市○○路134號9樓之14，而依上揭所述
    ，被告於87年初即北上工作，且若本件確係被告冒用證人丙○○名義申請信用卡，衡情應無添載其租用之電話號碼，致
    遺事後遭人追查之虞。另依證人蘇文良於台灣台南地院90年
    10月23日訊問時證稱伊不認識亦未聽過丙○○、甲○○及乙○○，為何卷附丙○○中興銀行信用卡申請書會記載伊為聯
    絡人，伊不清楚，伊亦不知道何以伊住處電話（06）000000
    0 記載於該申請書上，從未有人告知或詢及伊任聯絡人之事
    云云，茍被告冒用證人丙○○之名義申請信用卡，其於該申
    請書上既實際填載其電話號碼以供確認，又何須填載與其素
    不相識之蘇文良為聯絡人。另依中興商業銀行90年 6月20日
    90年度興卡字第 029號函覆原審法院稱本件債務人已結清所
    欠款項（見原審卷 (一) 第212頁、第213頁），被告並未代
    為清償該等欠款，而依上揭函所載該銀行並係依連帶保證關
    係向甲○○催討，衡情該代為清償本件丙○○信用卡所積欠
    之卡債，非無可能即係冒用丙○○名義聲請本件信用卡者，
    否則，又何以願意代為清償該筆欠債。
(四)依以證人丙○○名義製作之中興銀行信用卡申請書，其上併
    載創景公司專用，而依證人馮育良於原審法院 90年9月27日
    審理時結證稱伊公司有與中興銀行訂合約，公司下面有很多
    會員，由下面的會員（即線頭）收取資料後交給伊，伊彙整
    核對無誤後，就送去中興銀行，由他們依據申請書及保證書
    上所留的電話去徵信申請人及連帶保證人，這是銀行人員跟
    伊說的，伊只是作書面方面的審查而已，伊對這些申請案件
    的內容並不知道，線頭一定要是創景公司的會員，而且業績
    也要達到標準，才可以從事此工作，這些線頭拿了客戶填寫
    完畢的申請資料之後，再轉交給伊審核，伊審核過後才交給
    中興銀行，信用卡申請核准之後，信用卡有一定額度，持卡
    人不能刷超過，但銀行可以准其分期付款。如果不是公司的
    會員（線頭），這些信用卡的申請資料不可能交給伊審核，
    所以持卡人丙○○一定要加入我們公司的會員才能透過我們
    公司申請到中興銀行的信用卡，入會人員並不一定要本人到
    我們公司，我們只審核資料而已，由銀行去對保云云；另證
    人黃資期於原審法院91年 4月18日審理時結證稱伊是創景公
    司的員工，公司當時有與中興銀行策略聯盟，當時公司櫃台
    有擺這類的申請書。公司的會員如果要以信用卡來購買產品
    ，可以透過創景公司向中興銀行申請信用卡來刷卡。會員購
    買產品即使分期付款亦應將總金額一次刷卡繳清，再由銀行
    分期扣款，我們公司也有郵購的產品，也必須要刷卡，要有
    簽帳單。要透過創景公司向中興銀行申請信用卡必須是公司
    的會員，一般直銷業，其下線包括業務員都是公司的會員等
    語，是本件經由創景公司向中興商業銀行申請信用卡者必須
    是該公司之會員，始得為之，而訊據證人丙○○於原審法院
    審理時證稱伊於87年間從事電鍍機械工作，並非創景公司之
    會員云云，惟證人馮育良竟證稱丙○○係創景公司之會員，
    因而透過公司申請中興銀行之信用卡等語，其以並非創景公
    司會員之丙○○，竟仍以之為創景公司之會員，向中興銀行
    申請信用卡，已有疑義。至被告固於原審法院調查時供稱伊
    係創景公司之業務員，販賣創景公司之飲水機云云（見原審
    卷 (一) 第63頁、第129頁），被告並於90年4月13日具狀敘
    明其所經營之名威生活館，販賣洗衣粉、化妝品、淨水器等
    產品，其中淨水器係創景公司委託其代為銷售等情，而依創
    景公司其所登記之營業項目係各種清潔用品、化妝品日用品
    、各類電子計算機、玩具、文具、什貨、百貨、廚具之經銷
    買賣業務、電機產品之生產製造銷售業務等，有該公司之營
    利事業登記證在卷可憑（見本院前審卷第 120頁），是被告
    因銷售創景公司部分之產品，固堪認其為創景公司之業務員
    ，而縱依證人即原創景公司總經理林英郎於本院前審92年 3
    月 3日調查時證稱公司沒有業務員，公司只有會員，會員須
    自己買東西，然後再銷售產品，公司沒有會員拉會員等語，
    被告銷售創景公司之產品，雖亦得認其為創景公司之會員，
    惟查被告所經營之名威生活館已於85年12月間即停止營業，
    被告已因而無再行銷售創景公司之產品，且被告並於87年初
    即前往北部工作，則被告於87年 6月間顯已非創景公司之業
    務員，當因而喪失其為創景公司會員之身分，其自身已無從
    經由創景公司向中興商業銀行申請信用卡，又從何代他人經
    由創景公司向中興商業銀行申請信用卡，況查依證人丙○○
    所述其並非創景公司之會員，並依本件向中興商業銀行申請
    信用卡，必屬創景公司之會員始得為之，證人丙○○本即不
    具經由創景公司向中興商業銀行申請信用卡之資格，另依證
    人林英郎上揭所述，創景公司沒有業務員，只有會員，會員
    係自己先買公司產品，進而銷售該產品，公司依其銷售產品
    而發給獎金，公司不是會員拉會員（不是老鼠會）云云，則
    被告縱屬創景公司之業務員及會員，亦無從以此身分代非屬
    該公司會員之證人丙○○向中興商業銀行申請信用卡，是本
    件以丙○○名義經由創景公司向中興商業銀行所申請信用卡
    ，是否係由被告所為，實非無疑。
三、綜上所述，被告既始終否認有以證人丙○○名義經由創景公
    司向中興商業銀行申請信用卡之事實，而並查無何積極證據
    足資證明本件以證人丙○○名義經由創景公司向中興商業銀
    行申請信用卡係由被告所為，則被告既無本件冒用丙○○名
    義申請信用卡之情事，自無為擔保丙○○申請信用卡而偽造
    甲○○為本件信用卡聲請之保證人及偽造丙○○任職於飛訊
    實業社之所得扣繳暨免扣繳憑單之可言，是被告所辯，應堪
    採信，原審未詳加調查遽認被告涉犯上揭行使偽造私文書及
    詐欺取財犯行，並予論罪科刑，尚有未洽，被告上訴意旨執
    此指摘原審判決不當，非無理由，則原判決既有可議，自應
    由本院予以撤銷，改判被告無罪。
據上論斷，應依刑事訴訟法第369條第1項前段、第364條、第301
條第1項，判決如主文。
本案經檢察官林秀濤到庭執行職務。
中    華    民    國    95    年    5     月    19    日
                  刑事第五庭審判長法  官  張傳栗
                                  法  官  吳啟民
                                  法  官  陳世宗
以上正本證明與原本無異。
如不服本判決，應於收受送達後十日內向本院提出上訴書狀，其
未敘述上訴之理由者並得於提起上訴後十日內向本院補提理由書
（均須按他造當事人之人數附繕本）。
                                  書記官  秦慧榮
中    華    民    國    95    年    5     月    19    日


司法院資訊處製作；財團法人民間司法改革基金會備份。
